【裁判字號】    92,訴,1034
【裁判日期】    921118
【裁判案由】    侵權行為損害賠償
【裁判全文】
臺灣板橋地方法院民事判決  九十二年訴字第一○三四號
    原      告  甲○○
    訴訟代理人  黃勝文律師
                丙○○
    被      告  陳高樁淑
    訴訟代理人  乙○○
右當事人間請求侵權行為損害賠償事件，原告對於本院刑事庭九十一年度交易字第三
○六號過失傷害案件提起附帶民事訴訟（九十一年度交附民字第二三八號），經刑事
庭裁定移送前來，於民國九十二年十一月四日言詞辯論終結，本院判決如左：
    主      文
原告之訴及假執行之聲請均駁回。
訴訟費用由原告負擔。
    事      實
甲、原告方面：
一、聲明：
  (一)被告應給付原告新臺幣（下同）三百零一萬三千零五十元，及自起訴狀繕本送達
    翌日起至清償日止，按週年利率百分之五計算之利息。
  (二)原告願供擔保，請准宣告假執行。
二、陳述：
  (一)被告於民國九十年一月二十日下午五時四十分許，騎乘車牌號碼ＲＸＺ－二二○
    號輕型機車，沿臺北縣永和市○○○路往西行駛，行至環河西路、保生路口欲左
    轉保生路匝道，疏未依道路交通標線指示，並注意汽車行駛至交岔路口，同向二
    車道欲左轉彎時，應距交岔路口三十公尺前換入內側車道或左轉彎車道，貿然自
    外側車道逕行左轉，適原告騎乘車牌號碼ＡＶＤ－○九二號重型機車沿該路段內
    側車道駛抵，亦未按規定之速限而以每小時七十至八十公里之速度超速行駛，且
    未注意車前狀況，隨時採取必要之安全措施，因而閃避不及，撞擊被告騎乘之機
    車左側車身踏板處，兩造人車倒地，原告因而受有顏面外傷併顏面骨折、右鎖骨
    骨折之傷害。
  (二)按因故意或過失，不法侵害他人之權利者，負損害賠償責任；不法侵害他人之身
    體、健康者，對於被害人因此喪失或減少勞動能力或增加生活上之需要時，應負
    損害賠償責任，且被害人就其非財產上之損害，亦得請求賠償相當之金額，民法
    第一百八十四條第一項前段、第一百九十三條第一項及第一百九十五條第一項分
    別定有明文，原告因被告過失行為受有前述傷害，自得依上開法條規定，請求被
    告賠償其損害，茲就原告請求之項目、金額分述如下：
  1.醫療費用：原告受傷就醫，支出醫療費用二千八百十二元。
  2.減少勞動能力損害：原告因車禍受有顏面外傷併顏面骨折、右鎖骨骨折、肩及上
    臂挫傷之傷害，屬勞工保險條例第五十三條附表「勞工保險殘障給付標準表」第
    五十六及第五十七項「鎖骨肩胛骨遺存顯有醜形者」、「顏面部受損壞致遺存顯
    有醜行者」，為殘障等級第十級，其減少勞動能力比例為百分之四十六點一四，
    原告係七十年三月十日生，計算至六十五歲退休為止，尚可工作四十四年，依勞
    工保險投保最低薪資每月一萬五千八百四十元計算，原告一次得請求被告賠償之
    勞動能力損害為二百零一萬零二百三十八元。
  3.原告受傷至今右肩胛骨活動仍有異常，經常隱隱作痛，服役期間無法定期診治及
    休養，恐有後遺症或併發症，日後選擇工作亦受相當限制而影響經濟收入，原告
    所受身體及精神上之痛苦實不堪言，爰請求一百萬元之精神慰撫金。
三、證據：提出順新救護車收費簽收單、國立臺灣大學醫學院附設醫院診斷書、診斷
    證明書、醫療費用收據、永和中醫醫院診斷證明書各一件、天主教耕莘醫院永和
    分院醫療費用收據二件為證。
乙、被告方面：
一、聲明：原告之訴駁回，如受不利判決，願供擔保免為假執行。
二、陳述：本件肇事路段為同向二車道，內側為快車道，外側為慢車道，因快車道禁
    行機車，被告雖欲左轉至保生路，仍按規定行駛於外側車道，並於環河西路、保
    生路口處暫停嗣左後方車輛停止讓行，方打左轉方向燈完成左轉動作，被告兩段
    式左轉符合交通法規之規定，本件交通事故乃原告超速行駛，見被告完成左轉彎
    動作後，仍不及時煞車讓轉彎車先行所致，被告騎乘輕型機車本不得依道路交通
    安全規則第一百零二條第一項第五款規定於交岔路口前三十公尺進入快車道為左
    轉，且被告已完成左轉彎動作而有優先路權，就本件車禍自無過失，是被告所涉
    過失傷害犯行，經臺灣高等法院認應維持臺灣板橋地方法院檢察署檢察官原不起
    訴處分，乃撤銷本院九十一年度交易字第三○六號刑事判決，改判被告公訴不受
    理，本件刑事附帶民事訴訟既失所附麗，應予駁回，況原告所受傷勢只須保守治
    療即可，不致影響其勞動能力，應無殘廢之虞，原告藉機要求被告賠償其勞動能
    力損失及精神慰撫金，顯無理由，縱認被告就本件交通事故應負過失責任，則被
    告因本件車禍亦受有三百六十九萬三千六百二十二元之損害，爰以之與原告請求
    之金額相抵銷。
三、證據：提出臺北縣政府警察局永和分局新生派出所偵訊筆錄、臺灣板橋地方法院
    檢察署訊問筆錄、本院刑事庭訊問筆錄、道路交通事故調查報告表、臺灣省車輛
    行車事故覆議鑑定委員會府覆議字第九○二八七二號覆議意見書、本院九十年度
    交易字第四八七號刑事判決、九十一年度交易字第三○六號刑事判決、國立臺灣
    大學醫學院附設醫院九十二年一月十六日（九十二）校附醫秘字第九二○○二○
    ○二一一號函、診斷書、臺灣高等法院九十一年度交上易字第二一九號刑事卷宗
    、九十二年度交上易字第一四○號刑事判決、臺灣板橋地方法院檢察署檢察官九
    十年度偵字第八四七三號不起訴處分書影本各一件為證。
丙、本院依職權調閱臺灣板橋地方法院檢察署九十一年度執字第四○五四號過失傷害
    案件卷宗（含臺灣板橋地方法院檢察署九十年度偵字第八四七三號偵查卷宗、本
    院九十年度交易字第四八七號刑事卷宗、臺灣高等法院九十一年度交上易字第二
    一九號刑事卷宗）。
    理      由
一、本件原告主張：被告於九十年一月二十日下午五時四十分許，騎乘車牌號碼ＲＸ
    Ｚ－二二○號輕型機車，沿臺北縣永和市○○○路往西行駛，行至環河西路、保
    生路口欲左轉保生路，未依交通標線指示而未注意汽車行駛至交岔路口，同向二
    車道欲左轉彎時，應距交岔路口三十公尺前換入內側車道或左轉彎車道，貿然自
    外側車道逕行左轉，適原告騎乘車牌號碼ＡＶＤ－○九二號重型機車沿該路段內
    側車道駛抵，因未按規定速限而以每小時七十至八十公里之速度超速行駛，且未
    注意車前狀況，隨時採取必要之安全措施，致閃避不及，撞擊被告機車左側車身
    踏板處，兩造人車倒地，原告因而受有顏面外傷併顏面骨折、右鎖骨骨折之傷害
    ，支出醫療費用二千八百十二元，原告所受傷勢達「鎖骨肩胛骨遺存顯有醜形」
    、「顏面部受損壞致遺存顯有醜行」之第十級殘障，減少勞動能力比例為百分之
    四十六點一四，依勞工保險投保最低薪資每月一萬五千八百四十元計算，原告一
    次得請求被告賠償計算至原告六十五歲退休為止，四十四年間之勞動能力損害二
    百零一萬零二百三十八元，原告受傷至今右肩胛骨活動仍有異常，經常隱隱作痛
    ，恐有後遺症、併發症，日後選擇工作亦受相當限制，造成原告身體及精神莫大
    之痛苦，受有非財產上損害一百萬元等語，爰依民法第一百八十四條第一項前段
    、第一百九十三條第一項及第一百九十五條第一項前段規定，請求被告給付原告
    三百零一萬三千零五十元，及自起訴狀繕本送達翌日起至清償日止，按週年利率
    百分之五計算之利息。
二、被告則以：臺北縣永和市○○○路肇事路段為同向二車道，內側為快車道，外側
    為慢車道，被告騎乘輕型機車禁行內側快車道，是於左轉保生路時，乃按規定自
    外側慢車道以兩段式左轉方式為之，本件交通事故乃原告超速行駛，見被告完成
    左轉彎動作，仍不及時煞車讓轉彎車先行所致，被告本不得依道路交通安全規則
    第一百零二條第一項第五款規定於交岔路口前三十公尺進入快車道為左轉行為，
    且已完成左轉彎動作而有優先路權，就本件車禍自無過失，是被告所涉過失傷害
    犯行，並經臺灣高等法院認應維持臺灣板橋地方法院檢察署檢察官原不起訴處分
    ，乃撤銷本院九十一年度交易字第三○六號刑事判決，改判被告公訴不受理在案
    ，原告所提刑事附帶民事訴訟即失所據，且原告所受傷勢只須保守治療，並無殘
    廢之虞，應不致影響其勞動能力，原告藉機要求賠償勞動能力損失及精神慰撫金
    ，顯無理由，如認被告應負過失責任，則被告因本件通事故亦受有三百六十九萬
    三千六百二十二元之損害，爰與原告請求之金額抵銷等語，資為抗辯。
三、原告主張：被告於九十年一月二十日下午五時四十分許，騎乘車牌號碼ＲＸＺ－
    二二○號輕型機車，沿臺北縣永和市○○○路往西行駛，行至環河西路、保生路
    口，逕自外側車道左轉保生路，適原告騎乘車牌號碼ＡＶＤ－○九二號重型機車
    沿該路段內側車道駛抵，亦未按規定速限而以每小時七十至八十公里之速度超速
    行駛，且未注意車前狀況，隨時採取必要之安全措施，因而閃避不及，撞擊被告
    機車左側車身踏板處，兩造人車倒地，原告因而受有顏面外傷併顏面骨折、右鎖
    骨骨折之傷害等情，業據提出與其所述相符之國立臺灣大學醫學院附設醫院診斷
    書、診斷證明書、永和中醫醫院診斷證明書各一件為證，且為被告所不爭執，應
    堪信為真實。
四、被告否認就本件交通事故之發生有何過失，並以前揭情詞為辯，是本院首應審究
    者，乃本件車禍是否係被告之過失所致，經查：
  (一)本件交通事故於九十年一月二十日發生後，道路交通安全規則於同年五月三十日
    修正，並自同年六月一日施行，依實體從新原則，自應適用修正前道路交通安全
    規則之規定，是以下所稱道路交通安全規則，係指九十年五月三十日前修正前之
    條文規定，先予陳明。
  (二)按道路交通安全規則所謂「汽車」，係指在道路上不依軌道或電力架線而以原動
    機行駛之車輛（包括機器腳踏車）。駕駛人駕駛汽車，應遵守道路交通標誌、標
    線、號誌之指示，並服從執行交通勤務之警察或依法令執行指揮交通及交通稽查
    任務人員之指揮。汽車行駛至交岔路口，其行進、轉彎，四車道以上或同向二車
    道道路，欲右轉彎時，應距交岔路口三○公尺前換入外側車道或右轉車道，欲左
    轉彎時，應距交岔路口三○公尺前換入內側車道或左轉車道；其設有劃分島劃分
    快慢車道，在慢車道上行駛之車輛不得左轉。同向有二以上之車道者，左側車道
    為內側車道，右側車道為外側車道。機器腳踏車在未劃分快慢車道之道路應靠右
    行駛；在已劃分快慢車道之道路，輕型機器腳踏車應在慢車道行駛，重型機器腳
    踏車依標誌或標線之規定行駛，無標誌標線者，得在快慢車道行駛；但在快車道
    行駛時，除左轉彎外，應行駛於最外側車道；在劃有機車專用道之道路應在其車
    道內行駛，除轉彎或靠邊停車外，不得侵入其他車道；不得在人行道行駛。道路
    交通安全規則第二條第一項第一款、第九十條、第一百零二條第一項第五款、第
    二項、第九十九條第一項分別定有明文。本院依職權調閱本院九十年度交易字第
    四八七號原告過失傷害案件刑事卷宗，經核本件肇事路段為單向二車道，並無快
    、慢車道之劃分，內側車道往保生路方向有匝道供車輛左轉，匝道前方之內側車
    道路面繪有左轉箭頭指示而為左轉車道，並有禁止變換車道之雙白實線，在匝道
    前方數十公尺處則立有提醒往保生路車輛靠左行駛之牌示，依前開法條規定，系
    爭路段既未劃分快慢車道，內側及外側車道均可供輕型及重型機車通行，輕型機
    車直行時，應依道路交通安全規則第九十九條第一項第一款規定靠右行駛，左轉
    彎時則應於交岔路口前方三十公尺進入內側車道，依路面左轉標線左轉，被告自
    認其乃直行於系爭路段外側車道，至保生匝道路口處逕自外側車道左轉至保生路
    ，被告經牌示提醒後，猶疏於在匝道口前方三十公尺處進入內側車道，直至交岔
    路口處方直接自外側車道穿越內側車道左轉，自有過失，原告雖係超速行駛疏未
    注意車前狀況，然系爭路段既有左轉彎車道之設，於匝道口前方並有禁止變換車
    道之雙白實線，該路段亦非十字路口，原告當可合理期待該路段之左轉彎車輛於
    雙白實線前均已進入內側車道，不至有其他車輛行至匝道口方穿越內側車道竄出
    為左轉動作，是倘被告能按前述規定左轉，而非至交岔路口始橫越內側車道，原
    告應可及時避讓，不致肇此事端，故被告就本件交通事故之過失，及其過失與原
    告所受傷害間之相當因果關係，當已至明。
五、次按因故意或過失，不法侵害他人之權利者，負損害賠償責任；不法侵害他人之
    身體、健康者，對於被害人因此喪失或減少勞動能力或增加生活上之需要時，應
    負損害賠償責任；被害人就其非財產上之損害，亦得請求賠償相當之金額。民法
    第一百八十四條第一項前段、第一百九十三條第一項及第一百九十五條第一項前
    段分別規定甚明。本件交通事故為被告之過失所致，已如前述，故原告依前開規
    定，請求被告賠償其損害，自非無據，茲就原告請求之項目及金額，逐項審酌如
    后：
  (一)醫療費用：原告主張：其因本件車禍受傷，支出醫療費用二千八百十二元等語，
    業據提出順新救護車收費簽收單、國立臺灣大學醫學院附設醫院醫療費用收據各
    一件、天主教耕莘醫院永和分院醫療費用收據二件為證，被告亦不爭執，應可採
    信。
  (二)減少勞動能力之損害：
  1.原告主張：其因車禍受有顏面外傷併顏面骨折、右鎖骨骨折、肩及上臂挫傷之傷
    害，乃勞工保險條例第五十三條附表「勞工保險殘障給付標準表」第十級殘障，
    減少勞動能力比例為百分之四十六點一四等語。
  2.本院於另案即本院九十一年度訴字第一七五七號被告與原告及訴外人李聰智間請
    求侵權行為損害賠償事件中，曾依職權函請國立臺灣大學醫學院附設醫院評估原
    告之傷勢、復原情況及殘廢等級，據該院函覆稱：「甲○○君於民國九十年一月
    二十日因車禍致頭部受傷，在外院處理後，因下腹疼痛而轉送本院急診。經診察
    並無發現腹部異常現象，但Ｘ光檢查顯示，其有顏面骨折及右鎖骨骨折情形，爰
    予右鎖骨八字肩帶固定後，於次日凌晨離院。之後，李君於同年二月一日至本院
    整形外科門診就診，Ｘ光檢查顯示，其右顴骨輕微骨折，但無明顯移位，判認施
    予保守治療即可；嗣後李君即未再至本院整形外科門診追蹤，故無法知悉其復原
    狀況，但依臨床經驗預測，其顏面骨問題應已復原，且不會對其勞動力產生影響
    或造成殘廢之情形。李君復於民國九十一年十二月九日至本院骨科門診就診，要
    求追蹤其鎖骨癒合情形，經初步診察發現，其肩部及鎖骨活動尚稱良好，無任何
    疼痛情形，僅在肩部舉起時，於肩胛骨附近發出些微聲響，且偶有酸痛而已。爰
    於當日安排Ｘ光檢查，顯示其骨折處已癒合，而其他骨頭亦無明顯異常，故開以
    外用藥膏，囑咐於酸痛時擦拭。據上述情形，李君之鎖骨骨折部分已完全癒合，
    並無殘廢之虞；至其肩部雜音並非骨科原始評估結果，究為傷前亦或傷後所致，
    實難加以評估。一般而言，肩關節固定後一段時間，可能會導致活動度減低，惟
    藉復建治療後，應有改善可能，因此建請李君再至復建科門診評估治療為宜。」
    等語，有該院九十二年一月十六日（九十二）校附醫秘字第九二○○二○○二一
    一號函影本存卷可佐，足見原告因車禍固受有顏面骨骨折及右鎖骨骨折之傷害，
    經治療均無殘廢之虞，其肩胛骨之活動力僅須復建即可恢復，則原告主張：其因
    車禍受傷呈第十級殘廢等語，並無所據，自難認其受有勞動能力減損百分之四十
    六點一四之損失。
  (三)精神慰撫金部分：本院審酌：原告因被告之過失行為，受有顏面骨骨折、右鎖骨
    骨折之傷害，經治療其肩胛骨附近仍偶有酸痛情形，且活動力降低，猶待繼續復
    建治療，其肉體、精神所受痛苦自不待言，被告曾受高中學歷，並領有駕駛執照
    ，當知遵守交通規則，共同維護交通安全，經提示仍疏於注意按規定提前進入內
    側車道，逕於匝道口自外側車道橫越內側車道左轉，所致生之交通危害匪淺，然
    原告未依規定速限行駛，復未注意車前狀況，隨時採取必要之安全措施，同為肇
    事原因，亦有可咎之責，且被告亦受有相當之傷勢，又原告名下並無財產，被告
    則有土地、房屋及汽車等十餘筆財產，此亦據本院於前開九十一年度訴字第一七
    五七號侵權行為損害賠償事件中，依職權向財政部財稅資料中心查詢無誤，暨兩
    造身分、地位、經濟狀況及原告之復原情況等一切情狀，認原告請求一百萬元之
    精神慰撫金，容屬過高，應核減為二十五萬元，方屬公允，原告之請求逾此範圍
    則不應准許。
  (四)綜上所述，原告因本件交通事故所受損害合計應以二十五萬二千八百十二元為當
    。
六、又按損害之發生或擴大，被害人與有過失者，法院得減輕賠償金額或免除之，此
    觀之民法第二百十七條第一項規定自明。經查：本件交通事故乃被告未注意其左
    轉彎車應於匝道前方三十公尺處進入內側車道，逕自外側車道違規左轉所致，倘
    被告能依規定提前進入內側車道，原告亦不致於駛抵匝道口時方視及突然橫越內
    側車道欲左轉之被告，而得及時煞避，然原告自認其為超速駕駛，而未注意車前
    狀況，隨時採取必要之安全措施，原告同為使用道路之駕駛人，亦負有遵守交通
    規則避免交通事故發生之責，本件車禍雖係被告違規左轉之過失所致，然原告超
    速行駛亦為肇事原因，顯係與有過失，本件交通事故經送臺灣省臺北縣區車輛行
    車事故鑑定委員會、臺灣省車輛行車事故覆議鑑定委員會鑑定及覆議結果，均同
    此認定，有臺灣省臺北縣區車輛行車事故鑑定委員會北鑑字第九○二二一七號鑑
    定意見書、臺灣省車輛行車事故覆議鑑定委員會府覆議字第九○二八七二號覆議
    意見書存卷可資佐證，本院審酌兩造同為本件交通事故之肇事原因，而超速行駛
    將增加駕駛人反應時間及煞停距離，並增加損害之程度，違規左轉則憑添交通秩
    序之不確定因素，使交通安全之信賴原則及路權原則盡失，增加交通事故之不可
    預測性，二者所生之風險及危害實無分軒輊，因認兩造就本件交通事故之發生，
    應各負百分之五十之過失責任，據此計算，原告得請求金額應為十二萬六千四百
    零六元。
七、末按二人互負債務，而其給付種類相同，並均屆清償期者，各得以其債務，與他
    方之債務，互為抵銷。為民法第三百三十四條第一項前段所明定。本件交通事故
    兩造同有過失，其過失比例各為百分之五十，業如前述，被告因本件車禍亦受有
    左足踝開放性骨折、左手掌骨折之傷害，因而受有支出醫療費用、聘請看護等增
    加生活上需要，及減損勞動能力暨非財產上損害，其依民法第一百八十四條第一
    項前段、第一百九十三條第一項、第一百九十五條第一項前段規定得請求原告賠
    償之金額，經本院於前揭九十一年度訴字第一七五七號侵權行為損害賠償事件認
    定為一百二十三萬八千七百四十三元，此項給付與原告之損害賠償請求權給付種
    類相同，均屆清償期，被告自得以之與原告請求之損害賠償金額相抵銷，而原告
    得請求被告賠償之金額經抵銷後，並無餘額甚明。
八、從而，原告依民法第一百八十四條第一項前段、第一百九十三條第一項、第一百
    九十五條第一項前段之規定，請求被告給付原告三百零一萬三千零五十元，及自
    起訴狀繕本送達翌日起至清償日止，按週年利率百分之五計算之利息，為無理由
    ，不應准許。本件原告之訴既經駁回，其假執行之聲請即失所附麗，應併予駁回
    。
九、本件事證已臻明確，兩造其餘攻擊防禦方法，經審酌於判決結果不生影響，爰不
    一一論述，附此敘明。
十、據上論結，本件原告之訴為無理由，依民事訴訟法第七十八條，判決如主文。
中      華      民      國    九十二    年     十一     月     十八     日
                                臺灣板橋地方法院民事第 二 庭
~B審判長法      官  陳忠行
~B      法      官  程怡怡
~B      法      官  廖怡貞
右為正本係照原本作成。
如對本判決上訴，須於判決送達後二十日內向本院提出上訴狀。
中      華      民      國    九十二    年     十一     月     十八     日
~B      法院書記官  郭南宏


司法院資訊處製作；財團法人民間司法改革基金會備份。
